【裁判字號】    90,上訴,747
【裁判日期】    900807
【裁判案由】    偽造文書等
【裁判全文】
臺灣高等法院臺南分院刑事判決          九十年度上訴字第七四七號        Ｃ
      上  訴  人
      即自訴人    甲  ○  ○
      被      告  丙  ○  ○
      被      告  丁  ○  ○
      被      告  乙  ○  ○
      共      同
      選任辯護人  王  奕  棋
右上訴人因被告等偽造文書等案件，不服臺灣臺南地方法院八十九年度自字第一號中
華民國九十年四月十三日第一審判決，提起上訴，本院判決如左：
      主      文
上訴駁回。
      理      由
一、自訴意旨略以：自訴人甲○○持有發票人均為被告丙○○，付款人均為台南市第
    三信用合作社營業部、發票日為民國（下同）八十七年十月三日、同年月三十一
    日及同年十一月三十日，票據號碼0000000號、0000000號、00
    00000號，面額分別為新台幣（下同）一百萬元、一百萬元及一百六十萬元
    等支票計三張，其中前二張經自訴人向原審法院申請對被告丙○○核發支付命令
    ，並經同院於八十七年十二月二日，以八十七年度促字第四七一五七號給付票款
    事件核准，並於八十八年一月五日確定。惟被告丙○○、陳勝德、乙○○三人共
    同基於偽造文書及毀損債權之共同犯意聯絡，由被告丙○○於自訴人取得上開支
    付命令之執行名義後之八十八年七月十三日，將如附表一所示地號土地及其上建
    物虛偽設定一千萬元之抵押權予被告丁○○，並於八十八年九月十三日將前開土
    地以虛偽買賣方式過戶予被告乙○○；被告丙○○復與被告乙○○共同基於犯意
    連絡，於八十八年八月九日，將如附表二所示地號土地上，其擁有之十六分之一
    所有權持分過戶予被告乙○○，以前揭方式隱匿被告丙○○之財產，致自訴人無
    從行使其債權，因認被告丙○○、丁○○及乙○○共同涉有刑法第二百十四條之
    使公務員將不實事項登載於職務上所掌公文書之偽造文書及同法第三百五十六條
    之毀損債權罪等罪嫌云云。
二、自訴人認被告三人涉有上開偽造文書及毀損債權等罪嫌，無非以被告丙○○於自
    訴人持前開支票取得執行名義後，始行將前開土地過戶予被告乙○○，顯係以假
    買賣之方式，隱匿丙○○之財產，而為毀損自訴人之債權；被告丙○○與乙○○
    間之交易過程中，被告乙○○交付充作價款之支票，丙○○多以現金提領，顯係
    以相同之現金反覆存提以製造交易假象；被告乙○○與丙○○間之買賣契約內容
    與交付價金方式有所出入；被告丁○○與丙○○就丁○○如何出借五百萬元一節
    前後供述不一；被告乙○○年僅三十歲，並無足夠資力購置前開土地，且被告乙○○並未提出資金來源云云。
三、按犯罪事實應依證據認定之，無證據不得推定其犯罪事實，又不能證明被告犯罪
    者，應諭知無罪之判決，刑事訴訟法第一百五十四條、第三百零一條第一項分別
    定有明文。又認定不利於被告之事實，須依積極證據，苟積極證據不足為不利於
    被告事實之認定時，即應為有利於被告之認定，更不必有何有利之證據（最高法
    院三十年上字第八一六號判例參照）。再事實之認定，應憑證據，如未能發現相
    當證據，或證據不足以證明，自不能以推測或擬制之方法，為裁判基礎（最高法
    院四十年台上字第八六號判例參照）。又告訴人之告訴，本以使被告受刑事訴追
    為目的，故其陳述是否與事實相符，自應調查其他證據，以資審認，苟其所為攻
    擊之詞，尚有瑕疵，則在此瑕疵未予究明以前，即不能遽採為斷罪之基礎（最高
    法院五十二年台上字第一三００號、六十一年台上字第三０九九號判例參照），
    此於自訴案件亦同。
四、被告丙○○、丁○○與乙○○於原審法院審理時，固均坦承曾於前揭時間，分將
    前開土地設定抵押權並過戶等情不諱，惟均堅詞矢口否認涉有使公務員登載不實
    之偽造文書及毀損自訴人債權罪嫌，被告丙○○辯稱：雙方設定抵押權及買賣契
    約均屬實在，並不是要脫產，此次買賣土地所得金額都用來清償債務，我無偽造
    文書或共同隱匿財產而為毀損債權情事，本件執行名義之支票都已經取回，債務
    都由我兒子解決了等語；被告丁○○辯稱：原先被告丙○○要向我借一千萬元，
    但我沒那麼多錢，只先借他五百萬元，我有替他向三信清償二百萬元債務，是由
    七信富強分社電匯過去，土地增值稅、契稅均是我代繳等語；被告乙○○辯稱：
    被告丙○○經營休閒農場虧了不少錢，央我把上開房地買下，好讓他還一些債務
    ，買賣的錢有部分係我丈夫郭勝璋轉入我的戶頭，尚有支票可證，買賣土地之增
    值稅由我先墊，再從買賣總價款中扣除，我沒毀損債權之意思，亦無偽造文書等
    語。經查：
(一)自訴人所持被告丙○○為發票人名義、帳號均為０五０五八一號、付款人為台南
    市第三信用合作社、面額均為一百萬元、支票號碼0000000號及0000
    000號之支票二紙，於發票日屆至後之八十七年十二月二日對被告丙○○聲請
    取得法院所發之支付命令，該支付命令並於八十八年一月五日確定等情，業據自
    訴人陳述葚詳，復提出前開支票影本二紙、台南地方法院支付命令及支付命令確
    定證明書各件在卷可稽（見偵查卷第四頁至第五頁）。又被告丙○○於自訴人取
    得支付命令後之八十八年七月十三日將原為其所有如附表一所示之台南縣歸仁鄉
    ○○○段一０五三之六地號土地連同其上建物向被告丁○○設定抵押權，所擔保
    債權金額為一千萬元，惟實際僅借款五百萬元，並於八十八年七月二十九日將前
    開土地房屋，以一千三百八十七萬六千元之對價出售予被告乙○○及丁○○（丁○○部分以借款抵充價款），嗣於八十八年九月十三日將所有權移轉登記予被告
    乙○○等情；及被告丙○○於八十八年八月九日將原為其所有如附表二所示共四
    十一筆土地（原契約內之台南縣歸仁鄉○○○段一０七二之十六地號土地部分，
    業據雙方解除此部分買賣契約）之所有權持分十六分之一出售予被告乙○○，並
    於同年月十日過戶登記予被告乙○○等情，業據被告三人於原審及本院審理時迭
    次供承不諱，並有不動產買賣契約書、支票、台南市第七信用合作社支票存根、
    同社八十九年五月四日以南七信字第三七九號之一、八十九年二月一日南七信字
    第０六九號之一各件來函所附帳戶往來明細對帳單及土地登記謄本各件在卷可稽
    （見同上卷第十五頁、第三十九頁至第五十頁、第八十四頁至第二一０頁、原審
    卷第四十三頁至第第四十五頁、第五十六頁至第五十八頁、第九十九頁至第一０
    六頁），被告三人此部分自白與事實相符，堪以採信。
(二)被告乙○○與丙○○於前開附表一土地交易時，雙方約定由被告乙○○代為清償
    丙○○前向台南市第三信用合作社大同分社借貸之二百萬元，並充作購買前開土
    地之價款，被告乙○○復於八十八年十月四日自台南市第七信用合作社富強分社
    以電匯方式匯款至台南市第三信用合作社清償等情，業據被告丙○○與乙○○於
    原審及本院審理時供承在卷，且互核相符，並有台南市第三信用合作社於八十九
    年十月三日以南市三信總字第七００號回函在卷可稽（見原審卷第一五一頁）。
    又被告乙○○向被告丙○○購置前開附表一、二所示土地，而於八十八年八月十
    日及同年九月十三日向台南縣稅捐稽徵處繳納因前開買賣所生之土地增值稅及契
    稅共計達二百五十八萬五千二百四十四元，有台南縣稅捐稽徵處繳款書各件在卷
    可稽 (見原審卷第一五五頁至第一七七頁）。足見被告乙○○因與被告丙○○前
    後二次土地交易，所代償之貸款及土地增值稅等稅賦，合計總額已達四百五十萬
    元以上，相較自訴人對被告丙○○取得具有執行名義之債權不過二百萬元，被告
    乙○○之支出達自訴人對被告丙○○擁有之債權二倍之多，衡諸常情，被告乙○○當無為協助被告被告丙○○隱匿財產，而刻意支出多達債權額兩倍之金錢為製
    造虛偽買賣之理。益徵被告乙○○、丁○○與丙○○辯稱前開土地買賣係屬真正
    買賣，應堪採信。
(三)按持票人取得支票提示後，存入自己之帳戶或以現金提領，均無不可。自訴人僅
    以被告丙○○取得乙○○給付之支票，以現金兌領，即指稱被告乙○○與丙○○
    係以同一筆資金反覆存提製作交易假紀錄云云，尚乏實證相佐，顯屬臆測之詞，
    當無可採。又土地出售人取得土地價金後，何時提示支票取得現金，何時支付何
    筆借款，乃係其個人運用資金之行為，自訴人僅以被告丙○○未依被告乙○○開
    立支票之順序提示，即認本件土地買賣為虛偽，亦乏實據。再者，被告乙○○購
    買土地之資金或出於自有資金或出於借貸、均無不可，況被告乙○○亦可以其名
    義支付貸款及土地增值稅等稅賦共計達四百餘萬元，已如前述，足見其具有一定
    資力，自訴人徒以被告乙○○年僅三十餘歲，即認被告乙○○不具資力購買前開
    土地云云，顯無可採。自訴人請求原審調取被告乙○○之台南市第七信用合作社
    富強分社帳戶往來明細表，以查明被告乙○○之資金來源，自屬無必要，附此敘
    明。又被告丙○○與丁○○於原審院調查時，就被告丁○○交付借款五百萬元之
    交付方式互核雖稍有出入，惟被告丁○○與丙○○二人就於附表一所示土地上設
    定抵押權一千萬元，但實際被告丁○○交付予丙○○僅有五百萬元一節，被告二
    人供述始終如一，並有上開台南市第七信用合作社帳戶往來明細對帳單二紙在卷
    可稽，且被告丁○○事後與乙○○合資購買附表二土地時，亦係以五百萬元折算
    其投資額，有共有證明書一紙在卷可稽 (見原審卷第七十三頁），另參酌上開借
    款或買賣金額不小，且有支付之實據，設若被告三人欲為虛偽設定抵押權及買賣
    契約，衡情若要脫產，當不必如此作法，徒費周章，而被告丙○○已逾八十歲高
    齡，其就事實之陳述，稍有出入，亦非不能想像，再者，以自訴人自陳被告丙○○經營農場失敗，有對外舉債，是則被告丙○○辯稱上開變賣不動產所得，係
    用以清償其他債務等語，應足採取，自訴人尚難僅執被告丁○○與丙○○供述有
    些微之出入遽認前開土地之抵押或買賣應屬虛偽。再酌以本件自訴人原先持有之
    上開支票三張業經被告丙○○處理債務而取回，業據其於本院審理中提示本院記
    明筆錄足稽（見本院九十年七月二十四日審判筆錄），益徵被告三人無毀損債權
    之意圖及偽造文書之犯行。
五、綜上所述，相互參證，堪認被告三人上開所辯，應足採取。此外，復查無其他積
    極證據足資證明被告三人確有右述犯行，揆諸首開說明，犯罪尚屬不能證明。原
    審因予無罪之諭知。本院經核原判決認事用法俱無不合。自訴人上訴意旨認被告
    等三人應負上開偽造文書及毀損債權等罪責而指摘原判決有不當之處，為無理由
    ，應予駁回。
據上論斷：應依刑事訴訟法第三百六十八條，判決如主文。
中    華    民    國      九十      年      八      月      七          日
                                  臺灣高等法院臺南分院刑事第一庭
                                      審判長法官  鄭    文    肅
                                            法官  黃    三    哲
                                            法官  王    浦    傑
右正本證明與原本無異。
如不服本判決，應於判決送達後十日內向本院提出上訴狀，其未敘述理由者並應於提
出上訴狀後十日內向本院補提理由書（應附繕本)。
                                      法院書記官  蔡    振    豐
中    華    民    國      九十      年      八      月      八          日
附表一
台南縣歸仁鄉○○○段一零五三之六地號土地及其上建物建號三三一五號所有權全部
附表二
台南縣歸仁鄉○○○段一零六三、一零六三之一、一零六三之三至一零六三之二十、
一０六三之二十四、一零七二、一零七二之三至一零七二之十五、一零七二之十七至
一零七二之二十二地號共計四十一筆土地土地所有權持分十六分之一


司法院資訊處製作；財團法人民間司法改革基金會備份。
